---
title: "Buenas prácticas de gestión y análisis de datos biológicos"
author: "Francisco E. Fontúrbel"
date: "`r format(Sys.Date(), '%d de %B de %Y')`"
output:
  html_document:
    toc: true
    toc_depth: 3
    toc_float: true
    number_sections: true
    theme: flatly
editor_options:
  markdown:
    wrap: 100
---

```{r setup, include=FALSE}
knitr::opts_chunk$set(echo = FALSE, warning = FALSE, message = FALSE)

# Paquetes usados en este documento
# install.packages(c("dplyr", "stringr", "knitr", "janitor", "lubridate", "kableExtra"))
library(dplyr)
library(stringr)
library(knitr)
library(janitor)
library(lubridate)
library(kableExtra)
```

# Objetivo de este documento

Este documento reúne una serie de buenas prácticas de gestión y análisis de datos, 
organizadas como protocolo de referencia para el trabajo en laboratorio y para
quienes están haciendo la tesis o cursando un postgrado. La idea es simple: que un dataset o un
script pueda ser encontrado, abierto, entendido y reutilizado por cualquier
persona (incluido uno mismo, un año después), sin depender de que quien lo generó esté disponible
para explicarlo.

Esta lección se relaciona directamente con los principios **FAIR** (*Findable, Accessible, Interoperable,
Reusable*), que usamos como hilo conductor de todo el documento en vez de sólo tratarlos como una
casilla que marcar para cumplir con una política editorial.

- **Findable (encontrable)**: identificadores únicos y consistentes (= DOI), metadatos completos, nombres
  de archivo y de objeto que se entienden sin abrir el archivo.
- **Accessible (accesible)**: formatos abiertos (texto plano, CSV) en vez de formatos atados a una
  licencia de software; datos crudos respaldados y disponibles.
- **Interoperable (interoperable)**: estándares reconocidos (p. ej. Darwin Core para datos de
  biodiversidad), listas controladas en vez de tipeo libre, idioma consistente entre código y
  publicación.
- **Reusable (reutilizable)**: código versionado y comentado, estructura de proyecto reproducible,
  documentación suficiente para que otra persona repita el análisis sin adivinar.

Como ilustración de lo que pasa cuando alguna de estas cuatro patas falla, la Sección 7 resume un
caso real de auditoría de datos de biodiversidad; el resto del documento (Secciones 2 a 6) es el
protocolo general que aplica a cualquier dataset o análisis del laboratorio, haya o no un caso
como ese de por medio.

---

# Buenas prácticas de gestión de datos

## Por qué Excel no basta

- Espacios extra, comas y puntos decimales, saltos de línea invisibles y formatos mixtos
  (texto/número/fecha en la misma columna) no siempre son visibles al abrir el archivo en Excel,
  pero sí rompen los pipelines de análisis.
- En configuración regional en español, Excel usa `,` como separador decimal y `.` como separador
  de miles (o viceversa, según configuración), lo que genera errores silenciosos al exportar a CSV
  o al abrir el archivo en otro computador con configuración distinta. Un cambio de punto por coma
  (o viceversa) puede arruinar una planilla completa sin que se note a simple vista.
- **Regla del laboratorio**: Excel se usa solo para **ver** datos, nunca como herramienta de
  limpieza o depuración final.
- Para cargar datos en R, usar siempre `.txt` o `.csv`, nunca leer directamente la planilla de
  Excel: las librerías que hacen esa lectura (`readxl` y similares) suelen importar los mismos
  errores de formato que arrastra el archivo original.

## Herramientas de depuración recomendadas

```{r tabla-herramientas, echo=FALSE}
herramientas <- tribble(
  ~Herramienta, ~`Uso principal`, ~`Cuándo usarla`,
  "Notepad++", "Ver y editar el archivo como texto plano; detectar caracteres invisibles, saltos de línea, codificación", "Antes de importar cualquier CSV a R, especialmente si viene de Excel o de copiar/pegar desde Word/PDF",
  "OpenRefine", "Limpieza masiva de datos: clustering de texto (agrupa variantes de escritura de un mismo valor, p. ej. 'Shangri-La' / 'Shangrila' / 'Shangri-la'), transformación por facetas, historial de cambios reversible", "Antes de cualquier análisis, especialmente en campos categóricos con tipeo libre (localidades, nombres de colector, taxonomía)"
)

kable(herramientas, caption = "Herramientas de depuración de datos") %>%
  kable_styling(bootstrap_options = c("striped", "hover", "condensed"), full_width = TRUE)
```

Pasar los datos por Notepad++ u OpenRefine antes de analizar es el paso que detecta -en segundos-
inconsistencias que de otro modo solo aparecen como resultados raros a mitad del análisis.

## Regla de oro: la planilla original nunca se toca

- El archivo crudo (raw data) se guarda **read-only**, con nombre y fecha, y no se edita jamás de
  forma manual.
- Toda limpieza se hace mediante **código versionado** que lee el archivo crudo y escribe un
  archivo procesado (`data/raw/` → `data/processed/`).
- Esto preserva la trazabilidad: cualquier persona puede reconstruir el dataset procesado desde
  cero y auditar exactamente qué transformación se aplicó, algo imposible si el Excel original se
  edita a mano y no deja rastro.

## Respaldo de la información

Un archivo crudo "read-only" no sirve de nada si vive en una sola copia sobre un disco que puede
fallar. El respaldo es la otra mitad de la regla de oro:

- **Regla 3-2-1** como mínimo razonable: al menos **3** copias de cualquier dataset importante, en
  **2** medios distintos (por ejemplo, disco local y nube), con **1** copia fuera del equipo de
  trabajo diario (Google Drive, GitHub, un disco externo que no viaja con el computador).
- Los datos crudos de campo (planillas, fotos de cámaras trampa, archivos GPX) se respaldan **el
  mismo día** de la salida a terreno, antes de que el archivo original quede como única copia en
  una tarjeta SD o en un celular.
- Un repositorio de Git respalda el código y su historial, pero **no reemplaza** el respaldo de
  los datos crudos pesados (fotos, rásters, archivos de más de un par de MB): para eso, Drive, 
  Dropbox u otro almacenamiento en la nube.
- Antes de cualquier limpieza o reestructuración fuerte de un dataset, conviene confirmar que la
  versión anterior sigue disponible en algún respaldo, no solo en el historial de "deshacer" del
  editor que se esté usando.

---

# Buenas prácticas de análisis y código

- **Si el script comienza con `setwd()` con una ruta absoluta, algo está mal.** Usar Proyectos de
  R (`.Rproj`) en su lugar, para que las rutas sean siempre relativas al proyecto: al compartir la
  carpeta (o clonar el repo) nadie tiene que reescribir rutas que solo existen en un computador.
- Crear sub-carpetas dentro del proyecto para ordenar los distintos archivos (`data`, `R`,
  `scripts`, `output`, etc.), como en el esquema que se muestra a continuación

## Estructura sugerida de proyecto en R

```
nombre_proyecto/
├── nombre_proyecto.Rproj      # usar Proyectos de R: rutas relativas, portabilidad total
├── data/
│   ├── raw/                   # NUNCA se edita a mano; solo lectura
│   └── processed/              # generado 100% por código
├── R/                          # funciones propias (ver Sección 5)
├── scripts/                    # scripts de análisis, numerados en orden de ejecución
│   ├── 01_import.R
│   ├── 02_clean.R
│   └── 03_analysis.R
├── output/
│   ├── figures/
│   └── tables/
├── docs/                        # informes .Rmd renderizados
├── README.md
└── .gitignore
```

## Nombres de archivos y objetos

Un nombre de archivo o de objeto en R tiene que poder leerse y entenderse sin abrir el archivo ni
correr el script. Dos extremos igual de problemáticos:

- **Demasiado corto** (`d1.csv`, `df2`, `m3`): nadie recuerda seis meses después qué contenía o
  qué modelo representaba.
- **Demasiado largo** (`datos_finales_definitivos_v3_corregido_usar_este_22marzo.csv`): además de
  incómodo para escribir, suele ser señal de que falta un sistema de versionado real (para eso
  está Git, no el nombre del archivo). **OJO:** En discos duros grandes con muchos archivos, estos nombres 
  largos aumentan la probabilidad de causar corrupción (y pérdida) de datos.

Convenciones prácticas del laboratorio:

- Nombres descriptivos y cortos, en minúsculas, con guion bajo como separador (`snake_case`):
  por ej. `nahuelbuta_aves_2024.csv` en lugar de `Datos Nahuelbuta AVES (2024) FINAL.csv`.
- Sin espacios, tildes ni `ñ` en nombres de archivo (los espacios generan problemas al llamar
  rutas desde la terminal o desde otros sistemas operativos).
- Scripts numerados según el orden en que se ejecutan (`01_import.R`, `02_clean.R`,
  `03_analysis.R`), como en la estructura de proyecto anterior.
- Los nombres de objetos dentro del script siguen la misma lógica: `fit_glmm_fruitset` es más útil
  que `modelo3` o `modelo_glmm_binomial_negativo_con_efectos_aleatorios_por_sitio_final`.
- El versionado va en Git (commits con mensaje descriptivo), no en el nombre del archivo (`_v1`,
  `_v2_final`, `_final_final`). Si un archivo necesita un sufijo de versión para entenderse, es
  señal de que falta control de versiones, no de que falte un sufijo mejor.

## Git / GitHub

- **Historial de cambios real**: cada `commit` queda registrado con autor, fecha y diff exacto
  (qué línea cambió, quién y cuándo), algo que un archivo de Excel compartido por correo jamás
  ofrece.
- **Flujo básico**: `git pull` (traer cambios) → editar → `git add` → `git commit -m "mensaje
  descriptivo"` → `git push` (subir cambios).
- **Ramas (`branches`)**: permiten "experimentar" con el código o el análisis sin tocar la versión
  principal (`main`); si el experimento no funciona, se descarta sin dejar rastro en la rama
  principal.
- **Fork**: permite partir de un repositorio de otra persona o laboratorio y desarrollarlo de
  forma independiente, manteniendo la conexión con el original.
- **Sincronización con RStudio**: RStudio tiene integración nativa con Git (panel "Git": commit,
  push, pull, historial) sin salir del IDE. El proceso de autenticación en RStudio se hace una 
  sola vez y de ahí queda conectado. Es útil instalar la App `GitHub desktop` también.

## Scripts comentados y R Markdown

- Usar scripts comentados que sean lo más claros posibles, explicando el *por qué* de cada paso,
  no solo el *qué* hace la línea de código.
- Mejor aún es usar archivos de R Markdown (`.Rmd`), que combinan texto narrativo con código ejecutable
  (R, y también Python, bash, etc.), de modo que el documento final (HTML/PDF/Word) se genera
  automáticamente a partir de los datos reales, evitando copiar y pegar resultados a mano, que es
  otra fuente clásica de errores de transcripción.
- Markdown (`.md`) es texto plano, liviano y legible en cualquier plataforma, sin depender de un
  programa propietario (a diferencia del `.docx` de Word). Como referencia adicional: los modelos de
  lenguaje procesan Markdown de forma mucho más eficiente que formatos binarios como `.docx` o
  `.pdf`, lo que también importa si se piensa usar IA como apoyo en el análisis o la redacción.

## Codificación de caracteres en código R

- **No usar `ñ` ni tildes en nombres de objetos, funciones, columnas o rutas de archivo en R.**
  Esto evita errores de codificación al compartir código entre sistemas operativos distintos
  (Windows/Mac/Linux) o al ejecutar el mismo script en un servidor con configuración de locale
  distinta.
- Guardar siempre los scripts en codificación **UTF-8** explícita.
- Los acentos y la `ñ` sí pueden usarse en el **texto narrativo** de un `.Rmd` (como en
  este documento); la restricción aplica a los bloques de código, pero no al texto libre (que se rige por otro sistema de codificación).

## Idioma de trabajo: partir en el idioma de destino

Si el resultado final va a una revista en inglés, el script, los comentarios, los nombres de
objetos y las figuras se escriben en inglés **desde el primer día**, no al final como paso de
"traducción". Razones concretas, no solo de estilo:

- Traducir al final duplica el trabajo y es fuente clásica de errores de transcripción: un eje de
  figura traducido a mano, una etiqueta que quedó a medio traducir, un comentario en español que
  ya no coincide con el nombre en inglés del objeto que describe.
- Si el dataset o el código eventualmente se deposita en un repositorio o se comparte como
  material suplementario, el idioma consistente es parte de la **Interoperabilidad** FAIR: un
  script en español mezclado con nombres de columnas en inglés es más difícil de reutilizar para
  cualquier otro grupo.
- Esto no compite con el punto anterior: el código (nombres de objetos, columnas, comentarios) va
  en el idioma de destino de la publicación; la prosa narrativa de un `.Rmd` de uso interno del
  laboratorio (como este documento) puede seguir en español.

## Pensar en el largo plazo

Todas las prácticas anteriores —proyectos de R, nombres claros, respaldo, control de versiones,
R Markdown documentado, idioma consistente— responden a una sola pregunta: **¿podría otra
persona, o yo mismo en un año más, entender y reproducir esto sin tener que preguntarme?** Esa es,
en el fondo, la definición práctica de la R de FAIR (*Reusable*): no basta con que el análisis
haya funcionado una vez en un computador; tiene que poder volver a correr en otro computador, con
otra persona al mando del teclado, y llegar al mismo resultado.

---

# Errores frecuentes en datasets y cómo prevenirlos estructuralmente

Estos son los patrones de error más comunes en datasets construidos a mano o migrados desde
Excel, junto con la forma de eliminarlos de raíz en vez de corregirlos caso a caso:

1. **Nunca capturar un campo compuesto como texto libre** (p. ej. un nombre científico completo,
   una dirección, o cualquier campo que combine varias piezas de información). Construirlo
   siempre por concatenación programática desde columnas atómicas (`genus`, `specificEpithet`,
   `taxonRank`, etc., en el caso de datos de biodiversidad). Esto elimina de raíz los errores más
   frecuentes: puntuación inconsistente, autoría faltante, categorías mal asignadas, subniveles no
   separados.
2. **Tablas de referencia (lookup tables) versionadas** para cualquier campo categórico repetido
   (geografía administrativa, taxonomía superior, tipo de tratamiento experimental), con un
   `left_join` de validación antes de cada exportación, en vez de tipeo libre.
3. **Un solo identificador único global** por dataset, no uno distinto por sub-colección o
   sub-tabla. Si se necesita distinguir grupos, usar un prefijo estructurado
   (`angio:10040`, `pteri:10040`) desde el diseño de la base, no reparar después.
4. **Script de validación pre-envío** (ver Sección 5) que se corre automáticamente antes de
   exportar cualquier dataset o antes de enviar un manuscrito, no solo cuando un revisor externo
   lo pide.
5. **Chequeo de rango físico** para todo campo numérico con significado físico (elevación,
   coordenadas, profundidad, temperatura, cualquier medida corporal) con límites razonables
   definidos de antemano.
6. **Diferenciación automática entre columnas redundantes** (por ejemplo, una fecha completa
   frente a año/mes/día por separado) en cada actualización del dataset, no como auditoría
   puntual años después.
7. **Detección rutinaria de caracteres no imprimibles** (espacios de no separación, comillas
   curvas, guiones largos) como parte del control de calidad estándar, no como hallazgo sorpresa
   de un revisor externo.
8. **Registro de metadatos = registro de código.** Si un manuscrito o un README describe un
   campo, ese campo debe generarse por el mismo pipeline que genera la tabla, para que nunca
   queden desincronizados.

---

# Funciones de chequeo automatizado

Estas funciones de R sirven como plantilla de auditoría rápida para cualquier dataset del
laboratorio con estructura tabular (identificador, fechas, geografía, campos numéricos con
significado físico, un campo de nombre/categoría compuesto). Se ilustran aquí con un dataset
sintético mínimo con estructura de ocurrencias de biodiversidad (estándar Darwin Core), pero la
lógica aplica igual a datos experimentales, de terreno o de cualquier otro tipo: basta con ajustar
los nombres de columna.

```{r datos-sinteticos, echo=FALSE}
# Dataset sintético mínimo, solo con fines ilustrativos de las funciones de chequeo.
occ <- tribble(
  ~occurrenceID, ~catalogNumber, ~collectionCode, ~eventDate, ~year, ~month, ~day,
  ~country, ~continent, ~stateProvince, ~decimalLatitude, ~decimalLongitude,
  ~maximumElevationInMeters, ~scientificName, ~genus, ~specificEpithet, ~taxonRank,

  "PUCV:herb:pteri:10110", "10110", "pteri", "1969-01-01", 1969, 1, 1,
  "Chile", NA_character_, "Los Lagos", -41.833, -73,
  NA_real_, "Hymenophyllum plicatum Kaulf.", "Hymenophyllum", "plicatum", "species",

  "PUCV:herb:angio:5215", "5215", "angio", NA, 1974, NA, NA,
  "Chile", NA_character_, "Valparaíso", -33.4, -71.133,
  40000, "Adiantum thalictroides var. hirsutum (Hook. & Grev.) de la Sota",
  "Adiantum", "chilense", "species",

  "PUCV:herb:angio:6032", NA, "angio", NA, NA, NA, NA,
  NA, NA_character_, NA, NA_real_, NA_real_,
  NA_real_, "Chuquiraga spinosa subsp. rotundifolia (Wedd.) C.Ezcurra",
  "Chuquiraga", "spinosa", "species",

  "PUCV:herb:angio:1806", "1806", "angio", "1958", 1974, NA, NA,
  "Chile", NA_character_, "Valparaíso", -33.617, -70.3,
  NA_real_, "Adesmia boronoides Hook.f.. 1845", "Adesmia", "boronoides", "species",

  "PUCV:herb:angio:9999", "1806", "angio", "1958", 1974, NA, NA,
  "Chile", NA_character_, "Metropolitana", -33.617, -70.3,
  NA_real_, "Adesmia\u00A0boronoides Hook.f. 1845", "Adesmia", "boronoides", "species"
)

kable(occ, caption = "Dataset sintético de ejemplo (estructura tipo Darwin Core)")
```

### 1. Duplicados de identificador único

```{r check-duplicados, echo=FALSE}
check_duplicados <- function(df, col_id) {
  df %>%
    count(.data[[col_id]], name = "n_registros") %>%
    filter(n_registros > 1)
}

check_duplicados(occ, "catalogNumber")
```

### 2. Consistencia entre fecha completa y año/mes/día

```{r check-fechas, echo=FALSE}
check_fechas <- function(df) {
  df %>%
    mutate(
      year_desde_eventDate = suppressWarnings(as.integer(str_extract(eventDate, "^\\d{4}"))),
      coincide = is.na(eventDate) | (year_desde_eventDate == year)
    ) %>%
    filter(!coincide | (is.na(eventDate) & !is.na(year))) %>%
    select(occurrenceID, eventDate, year, month, day)
}

check_fechas(occ)
```

### 3. Registros sin ninguna información geográfica

```{r check-sin-geo, echo=FALSE}
check_sin_geografia <- function(df) {
  df %>%
    filter(
      is.na(country) & is.na(stateProvince) &
      is.na(decimalLatitude) & is.na(decimalLongitude)
    ) %>%
    select(occurrenceID)
}

check_sin_geografia(occ)
```

### 4. Valores fuera de rango físico plausible

```{r check-elevacion, echo=FALSE}
check_elevacion <- function(df, min_m = -430, max_m = 8849) {
  df %>%
    filter(!is.na(maximumElevationInMeters)) %>%
    filter(maximumElevationInMeters < min_m | maximumElevationInMeters > max_m) %>%
    select(occurrenceID, maximumElevationInMeters)
}

check_elevacion(occ)
```

### 5. Misma coordenada asociada a más de una categoría administrativa

```{r check-geo-disagreement, echo=FALSE}
check_geo_disagreement <- function(df) {
  df %>%
    filter(!is.na(decimalLatitude), !is.na(decimalLongitude)) %>%
    group_by(decimalLatitude, decimalLongitude) %>%
    summarise(
      n_provincias_distintas = n_distinct(stateProvince, na.rm = TRUE),
      provincias = paste(unique(stateProvince), collapse = " | "),
      .groups = "drop"
    ) %>%
    filter(n_provincias_distintas > 1)
}

check_geo_disagreement(occ)
```

### 6. Caracteres invisibles y puntuación duplicada en campos de texto

```{r check-caracteres, echo=FALSE}
check_nbsp <- function(df, col = "scientificName") {
  df %>%
    filter(str_detect(.data[[col]], "\u00A0")) %>%
    mutate(marcado = str_replace_all(.data[[col]], "\u00A0", "{NBSP}")) %>%
    select(occurrenceID, marcado)
}

check_doble_punto <- function(df, col = "scientificName") {
  df %>%
    filter(str_detect(.data[[col]], "\\.\\.")) %>%
    select(occurrenceID, all_of(col))
}

check_nbsp(occ)
check_doble_punto(occ)
```

### 7. Categoría compuesta no reflejada en el campo de nivel/rango

```{r check-taxonrank, echo=FALSE}
check_taxonrank_infra <- function(df) {
  patrones <- c("subsp\\.", " var\\.", " f\\.")
  df %>%
    filter(str_detect(scientificName, paste(patrones, collapse = "|"))) %>%
    filter(!taxonRank %in% c("subspecies", "variety", "form")) %>%
    select(occurrenceID, scientificName, taxonRank)
}

check_taxonrank_infra(occ)
```

### 8. Ejecutar todos los chequeos de una vez (función maestra)

```{r check-master, echo=FALSE}
auditar_dataset <- function(df) {
  list(
    duplicados_catalogNumber = check_duplicados(df, "catalogNumber"),
    inconsistencias_fecha    = check_fechas(df),
    sin_geografia            = check_sin_geografia(df),
    elevacion_fuera_rango    = check_elevacion(df),
    geo_disagreement         = check_geo_disagreement(df),
    nbsp_en_nombre           = check_nbsp(df),
    doble_punto_en_nombre    = check_doble_punto(df),
    taxonrank_infra_mal      = check_taxonrank_infra(df)
  )
}

resultado <- auditar_dataset(occ)
resultado
```

> **Para usar sobre datos reales del laboratorio:** guardar estas funciones en
> `R/funciones_auditoria.R`, cargarlas con `source("R/funciones_auditoria.R")`, adaptar los
> nombres de columna al dataset propio, y correr `auditar_dataset(mi_dataset)` como último paso
> de `scripts/02_clean.R`, antes de exportar cualquier dataset o de enviar un manuscrito a
> revisión.

---

# Checklist de pre-envío para datasets y manuscritos del laboratorio

```{r checklist, echo=FALSE}
checklist <- tribble(
  ~paso, ~descripcion,
  1, "El archivo crudo original está guardado, intacto y con fecha, sin edición manual.",
  2, "Existe al menos un respaldo del archivo crudo fuera del equipo de trabajo diario.",
  3, "Todo el pipeline de limpieza está en código versionado (Git), no en ediciones manuales de Excel.",
  4, "Los campos compuestos (nombres, direcciones, categorías combinadas) se generan por concatenación programática, no por tipeo libre.",
  5, "Se corrió auditar_dataset() (o equivalente) y no quedan hallazgos sin resolver o documentados.",
  6, "Los campos redundantes (p. ej. fecha completa vs. año/mes/día) son 100% consistentes entre sí.",
  7, "No hay identificadores duplicados dentro del mismo scope.",
  8, "Todos los campos numéricos con significado físico están dentro de rangos plausibles.",
  9, "No quedan caracteres invisibles ni errores de puntuación en campos de texto.",
  10, "Los metadatos descritos en el manuscrito o README coinciden exactamente con las columnas exportadas.",
  11, "El README del repositorio documenta el proceso de limpieza y las decisiones tomadas."
)

kable(checklist, col.names = c("#", "Verificación")) %>%
  kable_styling(bootstrap_options = c("striped", "hover"), full_width = TRUE)
```

---

# Caso ilustrativo: auditoría técnica de un dataset de biodiversidad

Para no quedarnos en principios abstractos, vale la pena mirar un ejemplo real de lo que pasa
cuando estas prácticas no se siguen desde el inicio: el informe técnico que Pensoft (editorial de
*PhytoKeys*, *ZooKeys* y *Biodiversity Data Journal*) encargó al Dr. Robert Mesibov sobre el
dataset del Herbario de la Pontificia Universidad Católica de Valparaíso (PUCV), descargado de
GBIF el 2022-07-13. Pensoft encarga este tipo de evaluación técnica antes de enviar un "data
paper" (un artículo cuyo objeto es describir un dataset, no presentar resultados de investigación)
a revisión por pares. El propio revisor es explícito sobre el alcance del chequeo:

> *"Pensoft does not check the details of the content of a dataset, for example whether the
> correct author is given for a scientific name, or whether the correct latitude/longitude is
> given for a locality."*

Es decir: es un control de **consistencia estructural**, no de veracidad científica del
contenido.

```{r tabla-errores, echo=FALSE}
errores <- tribble(
  ~categoria, ~hallazgo, ~gravedad,
  "Esquema/metadatos", "Campo descrito en el paper pero ausente en la tabla", "Alta",
  "Caracteres invisibles", "Espacios de no separación (NBSP) dentro del nombre científico", "Media",
  "Identificadores", "Identificador duplicado entre sub-colecciones", "Alta",
  "Fechas", "Fecha completa, año, mes y día inconsistentes entre sí", "Alta",
  "Geografía", "Registros sin ninguna información de localidad", "Alta",
  "Geografía", "Misma coordenada asignada a distinta región administrativa", "Alta",
  "Valores imposibles", "Elevación mayor a la altura máxima terrestre plausible", "Alta",
  "Taxonomía superior", "Nombre de familia usado como si fuera un orden", "Media",
  "Rango taxonómico", "Rango infraespecífico no reflejado en el campo correspondiente", "Alta",
  "Nombre científico", "Doble punto en vez de uno; autoría faltante", "Media"
)

kable(errores, caption = "Muestra de las categorías de error identificadas en el dataset PUCV (versión condensada)") %>%
  kable_styling(bootstrap_options = c("striped", "hover", "condensed"), full_width = TRUE)
```

Casi todos estos problemas comparten un origen común, más importante que cada error individual:
captura manual de campos que debieron construirse por concatenación programática, copiar/pegar
desde Word o PDF (que introduce caracteres invisibles y puntuación duplicada), ausencia de listas
controladas para campos categóricos, y falta de validación de rango en campos numéricos. Ninguno
de estos orígenes es exclusivo de datos de herbario: son exactamente los mismos patrones que
motivan las Secciones 4 y 5 de este documento.

Vale la pena aclarar también qué **no** cubre este tipo de auditoría, para no sobre-confiar en un
dataset que la pasó: no verifica la corrección científica del contenido (autoría de un nombre,
coordenadas reales del sitio de colecta), no evalúa la identidad taxonómica de los especímenes, no
audita el proceso de digitalización previo, y es una foto fija en el tiempo, no una garantía de
que el mismo pipeline no vuelva a producir los mismos errores en la próxima actualización. Pasar
una auditoría técnica es una condición necesaria pero no suficiente para la calidad del dato:
complementa, pero no reemplaza, la revisión de contenido por un especialista.

---

# Algunos enlaces de utilidad

- Darwin Core Standard: <https://dwc.tdwg.org/>
- OpenRefine: <https://openrefine.org/>
- Notepad++: <https://notepad-plus-plus.org/>
- Documentación de R Projects: <https://r4ds.hadley.nz/workflow-scripts>
- GBIF Data Quality Requirements: <https://www.gbif.org/data-quality-requirements-occurrences>
