---
title: "Buenas prácticas de gestión y análisis de datos biológicos"
author: "Francisco E. Fontúrbel""
date: "`r format(Sys.Date(), '%d de %B de %Y')`"
output:
  html_document:
    toc: true
    toc_depth: 3
    toc_float: true
    number_sections: true
    theme: flatly
    code_folding: show
editor_options:
  markdown:
    wrap: 100
---

```{r setup, include=FALSE}
knitr::opts_chunk$set(echo = TRUE, warning = FALSE, message = FALSE)

# Paquetes usados en este documento
# install.packages(c("dplyr", "stringr", "knitr", "janitor", "lubridate", "kableExtra"))
library(dplyr)
library(stringr)
library(knitr)
library(janitor)
library(lubridate)
library(kableExtra)
```

# Objetivo de este documento

Este documento tiene dos propósitos para el laboratorio:

1. **Diseccionar un caso real** de auditoría de datos: el informe técnico que Pensoft
   (editorial de *PhytoKeys/ZooKeys/BDJ*) encargó al Dr. Robert Mesibov sobre el dataset del
   Herbario de la Pontificia Universidad Católica de Valparaíso (PUCV), descargado de GBIF el
   2022-07-13. Este informe es un ejemplo excepcionalmente completo de **qué tipo de errores
   aparecen sistemáticamente** en bases de datos de biodiversidad construidas a mano o migradas
   desde Excel.
2. **Convertir esos hallazgos en un protocolo replicable** (funciones de R + checklist +
   estructura de proyecto) que el laboratorio pueda aplicar *antes* de publicar o compartir
   cualquier dataset propio, en lugar de descubrir los problemas cuando un revisor externo los
   encuentra.

> **Nota sobre los datos usados aquí:** no tenemos acceso al archivo `occurrence.txt` original
> (Pensoft y GBIF no lo adjuntan en el informe técnico, solo listan los problemas). Por lo tanto,
> los chunks de código de la Sección 6 usan **datos sintéticos que replican la estructura exacta
> de los errores citados en el informe**, para que las funciones se puedan probar y reutilizar
> directamente sobre datos reales del laboratorio.

---

# El caso: auditoría técnica del Herbario PUCV

## Contexto del proceso

Pensoft publica "data papers" (p. ej. en *PhytoKeys*, *ZooKeys*, *Biodiversity Data Journal*),
que son artículos científicos cuyo objeto es *describir un dataset* ya publicado en GBIF u otro
repositorio, no presentar resultados de investigación. Antes de enviar el manuscrito a revisión
por pares, Pensoft encarga una **evaluación técnica automatizada + manual del dataset en sí**.
El revisor (aquí, Mesibov) es explícito sobre el alcance de este chequeo:

> *"Pensoft does not check the details of the content of a dataset, for example whether the
> correct author is given for a scientific name, or whether the correct latitude/longitude is
> given for a locality."*

Esto es clave y lo retomamos en la Sección 4: **es un control de consistencia estructural, no un
control de veracidad científica**.

## Taxonomía de los problemas encontrados

Agrupamos los 16 hallazgos del informe en seis categorías. Esta tabla es útil como plantilla de
"tipos de error" a buscar en cualquier dataset nuevo del laboratorio.

```{r tabla-errores}
errores <- tribble(
  ~categoria, ~hallazgo, ~n_registros_aprox, ~gravedad,
  "Esquema/metadatos", "Campo 'verbatimScientificName' descrito en el paper pero ausente en la tabla", NA, "Alta",
  "Caracteres inválidos", "Carácter '´' suelto dentro de un catalogNumber", 1, "Baja",
  "Caracteres invisibles", "Espacios de no separación (NBSP) dentro de scientificName", 250, "Media",
  "Identificadores", "catalogNumber duplicado entre colecciones (angio/gimno/pterido)", 22, "Alta",
  "Fechas", "eventDate, year, month, day inconsistentes entre sí", 304, "Alta",
  "Geografía", "Registros sin ninguna información de localidad", 4, "Alta",
  "Geografía", "Registros sin 'continent' pese a tener 'country'", 1530, "Media",
  "Geografía", "Misma coordenada asignada a distinta stateProvince", NA, "Alta",
  "Valores imposibles", "maximumElevationInMeters > altura máxima terrestre (40000 m)", 3, "Alta",
  "Taxonomía superior", "'order' con nombre de familia (p.ej. Pteridaceae en vez de Polypodiales)", 34, "Media",
  "Taxonomía superior", "Mismo género asignado a familias distintas", NA, "Media",
  "taxonRank", "taxonRank con un epíteto infraespecífico como valor ('spathulifolia')", 3, "Alta",
  "taxonRank", "taxonRank = 'family' para especies", 37, "Alta",
  "scientificName", "Subespecies/variedades/formas no separadas en infraspecificEpithet", 236, "Alta",
  "scientificName", "Doble punto '..' en vez de uno", 36, "Media",
  "scientificName", "Autoría (authorship) faltante", 105, "Media",
  "Campos atómicos vs. concatenados", "Discrepancias entre scientificName y genus/specificEpithet", NA, "Alta"
)

kable(errores, caption = "Categorías de error identificadas en el dataset PUCV") %>%
  kable_styling(bootstrap_options = c("striped", "hover", "condensed"), full_width = TRUE)
```

## Lectura transversal: ¿por qué ocurren estos errores?

Casi todos los problemas comparten un origen común, que es más importante que cada error
individual:

- **Captura manual de un campo concatenado** (`scientificName` como texto libre) en vez de
  construirlo programáticamente desde campos atómicos (`genus`, `specificEpithet`,
  `infraspecificEpithet`, `scientificNameAuthorship`, `taxonRank`). Por eso hay 236 registros
  donde el nombre "dice" variedad/subespecie/forma pero el campo `taxonRank` no lo refleja.
- **Copiar/pegar desde Word o PDF**, que introduce caracteres invisibles (NBSP) y dobles puntos
  cuando el punto final de una abreviatura se junta con el punto de cierre de frase.
- **Ausencia de listas controladas (lookup tables)** para `stateProvince`, `order`, `family`,
  lo que permite que la misma coordenada geográfica termine con distinta región administrativa
  escrita a mano en registros distintos.
- **Falta de validación de rango** en campos numéricos (nadie puso un límite superior sensato a
  `maximumElevationInMeters`).
- **Ningún paso de "differencing"** entre columnas redundantes: si `eventDate`, `year`, `month` y
  `day` se llenan por separado, nada obliga a que coincidan a menos que se audite explícitamente.

Esta lectura es la que conecta el caso con la Sección 5 (ideas de mejora): el objetivo no es
"corregir 22 duplicados", sino **eliminar la posibilidad estructural** de que vuelvan a ocurrir.

---

# Alcances y límites de este tipo de evaluación

Es importante que el laboratorio entienda **qué garantiza y qué NO garantiza** una auditoría como
esta, para no sobre-confiar en un dataset que "pasó" el chequeo técnico.

## Qué SÍ cubre

- Consistencia interna entre campos (¿coincide `year` con `eventDate`?).
- Cumplimiento de la estructura del estándar Darwin Core (¿está el campo que dice el paper que
  está?).
- Detección de valores imposibles o fuera de rango físico (elevaciones absurdas).
- Detección de duplicados de identificadores.
- Detección de caracteres problemáticos para el procesamiento automático (NBSP, comillas
  tipográficas sueltas).
- Consistencia geográfica *relativa* (misma coordenada → misma región administrativa).

## Qué NO cubre (limitación explícita del propio informe)

- **Corrección científica del contenido**: el revisor indica textualmente que no verifica si el
  autor de un nombre científico es el correcto, ni si la latitud/longitud realmente corresponde
  al sitio de colecta.
- **Identidad taxonómica de los especímenes** (si la determinación taxonómica en sí es correcta).
- **Integridad del proceso de digitalización** aguas arriba (no audita cómo se transcribió desde
  las etiquetas físicas de herbario).
- **Cobertura/representatividad** del muestreo (no evalúa si el dataset es un buen reflejo de la
  biodiversidad real del área).
- El propio revisor señala que algunas revisiones fueron parciales ("*there may be others, I
  didn't check thoroughly*" en el chequeo de autoría faltante, o "*I have not checked for
  agreement between scientificName and scientificNameAuthorship*"), es decir, **el informe mismo
  no es exhaustivo** — es una muestra de los problemas más visibles, no un certificado de calidad
  total.
- Es una **foto fija** en el tiempo (2022-07-13): no dice nada sobre si el pipeline que generó
  esos errores se sigue usando y seguirá produciendo los mismos problemas en la próxima
  actualización del dataset.

**Conclusión práctica para el lab:** pasar una auditoría técnica como esta es una condición
necesaria pero no suficiente para la calidad del dato. Complementa, no reemplaza, la revisión de
contenido científico por un especialista taxónomo/curador.

---

# Ideas para mejorar (propuestas concretas para Fonturbel Lab)

1. **Nunca capturar `scientificName` como texto libre.** Construirlo siempre por concatenación
   programática desde columnas atómicas. Esto elimina de raíz las categorías de error más
   frecuentes del caso PUCV (dobles puntos, autoría faltante, taxonRank mal asignado,
   subespecies/variedades no separadas).
2. **Tablas de referencia (lookup tables) versionadas** para geografía administrativa
   (`country`/`stateProvince`/`continent`) y para taxonomía superior (`order`/`family`), con un
   `left_join` de validación antes de cada exportación, en vez de tipeo libre.
3. **Un solo identificador único global**, no por colección. Si se necesita distinguir
   colecciones, usar un prefijo estructurado (`angio:10040`, `pteri:10040`) desde el diseño de la
   base, no reparar después.
4. **Script de validación pre-envío** (ver Sección 6) que se corre automáticamente antes de
   exportar cualquier dataset a GBIF o antes de enviar un data paper, no solo cuando un editor lo
   pide.
5. **Chequeo de rango físico** para todo campo numérico con significado físico (elevación,
   coordenadas, profundidad, temperatura) con límites hard-coded razonables (p. ej. elevación
   entre -430 y 8849 m).
6. **Diferenciación automática entre columnas redundantes** (`eventDate` vs. `year/month/day`)
   en cada actualización del dataset, no como auditoría puntual años después.
7. **Detección rutinaria de caracteres no imprimibles** (NBSP, comillas curvas, guiones largos)
   como parte del control de calidad estándar, no como hallazgo sorpresa de un revisor externo.
8. **Registro de metadatos = registro de código.** Si el paper describe un campo
   (`verbatimScientificName`), ese campo debe generarse por el mismo pipeline que genera la
   tabla, para que nunca queden desincronizados.

---

# Buenas prácticas de gestión de datos y análisis (protocolo del laboratorio)

Esta sección sintetiza lo discutido en la reunión del laboratorio y lo conecta con el caso PUCV.

## Problemas clásicos de tabulación (por qué Excel no es suficiente)

- Espacios extra, comas y puntos decimales, saltos de línea invisibles ("pasos fantasma") y
  formatos mixtos (texto/número/fecha en la misma columna) no siempre son visibles al abrir el
  archivo en Excel, pero **sí** rompen los pipelines de análisis (exactamente el tipo de problema
  que encontró Mesibov: NBSP invisibles, dobles puntos, inconsistencias fecha/año).
- En configuración regional en español, Excel usa `,` como separador decimal y `.` como separador
  de miles (o viceversa según configuración), lo que genera errores silenciosos al exportar a CSV
  o al abrir el archivo en otro computador con configuración distinta.
- **Regla del laboratorio: Excel se usa solo para *ver* datos, nunca como herramienta de
  limpieza/depuración final.**

## Herramientas de depuración recomendadas

| Herramienta | Uso principal | Cuándo usarla |
|---|---|---|
| **Notepad++** | Ver y editar el archivo como texto plano; detectar caracteres invisibles, saltos de línea, codificación | Antes de importar cualquier CSV a R, especialmente si viene de Excel o de copiar/pegar desde Word/PDF |
| **OpenRefine** | Limpieza masiva de datos: clustering de texto (agrupa variantes de escritura de un mismo valor, p.ej. "Shangri-La" / "Shangrila" / "Shangri-la"), transformación por facetas, historial de cambios reversible | Antes de cualquier análisis, especialmente en campos categóricos con tipeo libre (localidades, nombres de colector, taxonomía) |

> El problema de "Shangri-La / Shangrila / Shangri-la" con la misma coordenada, listado en el
> Apéndice 1 del informe PUCV, es exactamente el tipo de inconsistencia que el *clustering* de
> OpenRefine detecta en segundos.

## Regla de oro: la planilla original nunca se toca

- El archivo crudo (raw data) se guarda **read-only**, con nombre y fecha, y no se edita jamás a
  mano.
- Toda limpieza se hace mediante **código versionado** que lee el archivo crudo y escribe un
  archivo procesado (`data/raw/` → `data/processed/`).
- Esto preserva la trazabilidad: cualquier persona puede reconstruir el dataset procesado desde
  cero y auditar exactamente qué transformación se aplicó (lo opuesto a editar el Excel a mano,
  que no deja rastro).

## Estructura de proyecto en R

```
nombre_proyecto/
├── nombre_proyecto.Rproj      # usar Proyectos de R: rutas relativas, portabilidad total
├── data/
│   ├── raw/                   # NUNCA se edita a mano; solo lectura
│   └── processed/              # generado 100% por código
├── R/                          # funciones propias (ver Sección 6)
├── scripts/                    # scripts de análisis, numerados en orden de ejecución
│   ├── 01_import.R
│   ├── 02_clean.R
│   └── 03_analysis.R
├── output/
│   ├── figures/
│   └── tables/
├── docs/                        # informes .Rmd renderizados
├── README.md
└── .gitignore
```

- **Usar Proyectos de R (`.Rproj`)** para que las rutas sean siempre relativas al proyecto: al
  compartir la carpeta (o clonar el repo) nadie tiene que reescribir rutas absolutas.
- **No usar `setwd()` con rutas absolutas** dentro de scripts que se van a compartir.

## Git / GitHub

- **Historial de cambios real**: cada `commit` queda registrado con autor, fecha y diff exacto
  (qué línea cambió, quién y cuándo) — algo que un archivo de Excel compartido por correo jamás
  ofrece.
- **Flujo básico**: `git pull` (traer cambios) → editar → `git add` → `git commit -m "mensaje
  descriptivo"` → `git push` (subir cambios).
- **Ramas (`branches`)**: permiten "experimentar" con el código o el análisis sin tocar la versión
  principal (`main`); si el experimento no funciona, se descarta sin dejar rastro en la rama
  principal.
- **Fork**: permite partir de un repositorio de otra persona/laboratorio y desarrollarlo de forma
  independiente, manteniendo la conexión con el original.
- **Sincronización con RStudio**: RStudio tiene integración nativa con Git (panel "Git": commit,
  push, pull, historial) sin salir del IDE.

## Markdown y R Markdown

- **Markdown (`.md`)**: archivos de texto plano, livianos, legibles en cualquier plataforma y
  sistema operativo, sin depender de un programa propietario (a diferencia de `.docx`).
  Particularmente importante: los modelos de lenguaje (IA) procesan Markdown de forma muy
  eficiente en tokens, comparado con formatos binarios como `.docx` o `.pdf`.
- **R Markdown (`.Rmd`)**, como este mismo documento: Markdown "con esteroides" — combina texto
  narrativo con código ejecutable (R, y también Python, bash, etc.), de modo que el documento
  final (HTML/PDF/Word) se genera automáticamente a partir de los datos reales, evitando copiar y
  pegar resultados a mano (otra fuente clásica de errores de transcripción).

## Codificación de caracteres en código R

- **No usar `ñ` ni tildes en nombres de objetos, funciones, columnas o rutas de archivo en R.**
  Esto evita errores de codificación al compartir código entre sistemas operativos distintos
  (Windows/Mac/Linux) o al ejecutar el mismo script en un servidor con configuración de locale
  distinta.
- Guardar siempre los scripts en codificación **UTF-8** explícita.
- Los acentos y `ñ` sí pueden (y deben) usarse en el **texto narrativo** de un `.Rmd` (como en
  este documento) — la restricción aplica al código, no a la prosa.

---

# Librería de funciones de chequeo (aplicable a datasets reales del laboratorio)

Estas funciones replican, en código reutilizable, los chequeos manuales que hizo Mesibov sobre el
dataset PUCV. Se ilustran con un **dataset sintético mínimo** que reproduce ejemplos citados
textualmente en el informe (misma estructura de columnas de Darwin Core), para que el laboratorio
pueda copiar estas funciones y aplicarlas directamente sobre datos propios (reemplazando el
dataset sintético por `readr::read_csv("data/raw/occurrence.txt")`).

```{r datos-sinteticos}
# Dataset sintético que reproduce ejemplos reales citados en el informe de Mesibov,
# solo con fines ilustrativos de las funciones de chequeo.
occ <- tribble(
  ~occurrenceID, ~catalogNumber, ~collectionCode, ~eventDate, ~year, ~month, ~day,
  ~country, ~continent, ~stateProvince, ~decimalLatitude, ~decimalLongitude,
  ~maximumElevationInMeters, ~scientificName, ~genus, ~specificEpithet, ~taxonRank,

  "PUCV:herb:pteri:10110", "10110", "pteri", "1969-01-01", 1969, 1, 1,
  "Chile", NA_character_, "Los Lagos", -41.833, -73,
  NA_real_, "Hymenophyllum plicatum Kaulf.", "Hymenophyllum", "plicatum", "species",

  "PUCV:herb:angio:5215", "5215", "angio", NA, 1974, NA, NA,
  "Chile", NA_character_, "Valparaíso", -33.4, -71.133,
  40000, "Adiantum thalictroides var. hirsutum (Hook. & Grev.) de la Sota",
  "Adiantum", "chilense", "species",

  "PUCV:herb:angio:6032", NA, "angio", NA, NA, NA, NA,
  NA, NA_character_, NA, NA_real_, NA_real_,
  NA_real_, "Chuquiraga spinosa subsp. rotundifolia (Wedd.) C.Ezcurra",
  "Chuquiraga", "spinosa", "species",

  "PUCV:herb:angio:1806", "1806", "angio", "1958", 1974, NA, NA,
  "Chile", NA_character_, "Valparaíso", -33.617, -70.3,
  NA_real_, "Adesmia boronoides Hook.f.. 1845", "Adesmia", "boronoides", "species",

  "PUCV:herb:angio:9999", "1806", "angio", "1958", 1974, NA, NA,
  "Chile", NA_character_, "Metropolitana", -33.617, -70.3,
  NA_real_, "Adesmia\u00A0boronoides Hook.f. 1845", "Adesmia", "boronoides", "species"
)

kable(occ, caption = "Dataset sintético de ejemplo (reproduce casos citados en el informe PUCV)")
```

### 1. Duplicados de identificador único

```{r check-duplicados}
check_duplicados <- function(df, col_id) {
  df %>%
    count(.data[[col_id]], name = "n_registros") %>%
    filter(n_registros > 1)
}

check_duplicados(occ, "catalogNumber")
```

### 2. Consistencia entre `eventDate` y `year`/`month`/`day`

```{r check-fechas}
check_fechas <- function(df) {
  df %>%
    mutate(
      year_desde_eventDate = suppressWarnings(as.integer(str_extract(eventDate, "^\\d{4}"))),
      coincide = is.na(eventDate) | (year_desde_eventDate == year)
    ) %>%
    filter(!coincide | (is.na(eventDate) & !is.na(year))) %>%
    select(occurrenceID, eventDate, year, month, day)
}

check_fechas(occ)
```

### 3. Registros sin ninguna información geográfica

```{r check-sin-geo}
check_sin_geografia <- function(df) {
  df %>%
    filter(
      is.na(country) & is.na(stateProvince) &
      is.na(decimalLatitude) & is.na(decimalLongitude)
    ) %>%
    select(occurrenceID)
}

check_sin_geografia(occ)
```

### 4. Elevaciones fuera de rango físico plausible

```{r check-elevacion}
check_elevacion <- function(df, min_m = -430, max_m = 8849) {
  df %>%
    filter(!is.na(maximumElevationInMeters)) %>%
    filter(maximumElevationInMeters < min_m | maximumElevationInMeters > max_m) %>%
    select(occurrenceID, maximumElevationInMeters)
}

check_elevacion(occ)
```

### 5. Misma coordenada asociada a más de una `stateProvince`

```{r check-geo-disagreement}
check_geo_disagreement <- function(df) {
  df %>%
    filter(!is.na(decimalLatitude), !is.na(decimalLongitude)) %>%
    group_by(decimalLatitude, decimalLongitude) %>%
    summarise(
      n_provincias_distintas = n_distinct(stateProvince, na.rm = TRUE),
      provincias = paste(unique(stateProvince), collapse = " | "),
      .groups = "drop"
    ) %>%
    filter(n_provincias_distintas > 1)
}

check_geo_disagreement(occ)
```

### 6. Caracteres invisibles (NBSP) y dobles puntos en `scientificName`

```{r check-caracteres}
check_nbsp <- function(df, col = "scientificName") {
  df %>%
    filter(str_detect(.data[[col]], "\u00A0")) %>%
    mutate(marcado = str_replace_all(.data[[col]], "\u00A0", "{NBSP}")) %>%
    select(occurrenceID, marcado)
}

check_doble_punto <- function(df, col = "scientificName") {
  df %>%
    filter(str_detect(.data[[col]], "\\.\\.")) %>%
    select(occurrenceID, all_of(col))
}

check_nbsp(occ)
check_doble_punto(occ)
```

### 7. `scientificName` con rango infraespecífico no reflejado en `taxonRank`

```{r check-taxonrank}
check_taxonrank_infra <- function(df) {
  patrones <- c("subsp\\.", " var\\.", " f\\.")
  df %>%
    filter(str_detect(scientificName, paste(patrones, collapse = "|"))) %>%
    filter(!taxonRank %in% c("subspecies", "variety", "form")) %>%
    select(occurrenceID, scientificName, taxonRank)
}

check_taxonrank_infra(occ)
```

### 8. Ejecutar todos los chequeos de una vez (función maestra)

```{r check-master}
auditar_dataset <- function(df) {
  list(
    duplicados_catalogNumber = check_duplicados(df, "catalogNumber"),
    inconsistencias_fecha    = check_fechas(df),
    sin_geografia            = check_sin_geografia(df),
    elevacion_fuera_rango    = check_elevacion(df),
    geo_disagreement         = check_geo_disagreement(df),
    nbsp_en_nombre           = check_nbsp(df),
    doble_punto_en_nombre    = check_doble_punto(df),
    taxonrank_infra_mal      = check_taxonrank_infra(df)
  )
}

resultado <- auditar_dataset(occ)
resultado
```

> **Para usar sobre datos reales del laboratorio:** guardar estas funciones en
> `R/funciones_auditoria.R`, cargarlas con `source("R/funciones_auditoria.R")`, y correr
> `auditar_dataset(mi_dataset)` como último paso de `scripts/02_clean.R`, antes de exportar
> cualquier dataset a GBIF o antes de enviar un data paper a revisión.

---

# Checklist de pre-envío para data papers / datasets del laboratorio

```{r checklist, echo=FALSE}
checklist <- tribble(
  ~paso, ~descripcion,
  1, "El archivo crudo original está guardado, intacto y con fecha, sin edición manual.",
  2, "Todo el pipeline de limpieza está en código versionado (Git), no en ediciones manuales de Excel.",
  3, "scientificName se genera por concatenación programática, no por tipeo libre.",
  4, "Se corrió auditar_dataset() (o equivalente) y no quedan hallazgos sin resolver o documentados.",
  5, "Los campos redundantes (eventDate/year/month/day) son 100% consistentes entre sí.",
  6, "No hay identificadores (catalogNumber, occurrenceID) duplicados dentro del mismo scope.",
  7, "Todos los campos numéricos con significado físico están dentro de rangos plausibles.",
  8, "No quedan caracteres invisibles (NBSP) ni errores de puntuación (dobles puntos) en campos de texto.",
  9, "Los metadatos descritos en el manuscrito (data paper) coinciden exactamente con las columnas exportadas.",
  10, "El README del repositorio documenta el proceso de limpieza y las decisiones tomadas."
)

kable(checklist, col.names = c("#", "Verificación")) %>%
  kable_styling(bootstrap_options = c("striped", "hover"), full_width = TRUE)
```

---

# Referencias

- Mesibov, R. (2022). *Data audit for technical evaluation of Herbarium collection of the
  Pontificia Universidad Católica de Valparaíso (PUCV), Chile.* Informe técnico preparado para
  Pensoft. Disponible en:
  <https://zookeys.pensoft.net/about#DataQualityChecklistandRecommendations>
- Darwin Core Standard: <https://dwc.tdwg.org/>
- OpenRefine: <https://openrefine.org/>
- Notepad++: <https://notepad-plus-plus.org/>
- Documentación de R Projects: <https://r4ds.hadley.nz/workflow-scripts>
- GBIF Data Quality Requirements: <https://www.gbif.org/data-quality-requirements-occurrences>
